臺灣高等法院臺南分院刑事判決
                                  109年度交上易字第485號
上  訴  人  臺灣臺南地方檢察署檢察官
被      告  林美玉



輔  佐  人  謝慧齡

上列上訴人因被告公共危險案件，不服臺灣臺南地方法院109 年
度交易字第290 號中華民國109年7月31日第一審判決（起訴案號
：臺灣臺南地方檢察署109 年度偵字第3459號），提起上訴，本
院判決如下：
    主      文
上訴駁回。
    事實及理由
壹、公訴意旨略以：被告林美玉前於民國107 年間，因酒駕公共
    危險犯行，經臺灣臺南地方檢察署以107 年度偵字第10185
    號案件緩起訴處分確定，於108 年7 月18日緩起訴期滿。詎
    被告不知惕勵，於109 年2 月13（應係12日之誤）日21時，
    在臺南市○區○○街000 號0 樓之0 住處，飲用米酒1 杯，於
    隔天（13日）上午8 至9 時之間某時，明知已不能安全駕駛
    動力交通工具，仍於酒後騎乘車牌號碼000-000 號輕機車，
    前往南區某診所就診完後，騎乘機車返家，於同（13）日中
    午12時17分許，途經臺南市○區○○路○段000 號前，與黃清峰
    駕駛之車牌號碼0000-00 號自小客車碰撞，雙方均未受傷。
    警方獲報到場，並於同（13）日中午12時42分許，對被告實
    施吐氣酒精測試，測得吐氣酒精濃度為每公升0.23毫克，而
    查獲上情。因認被告涉犯刑法第185 條之3 第1 項第2 款之
    公共危險罪嫌。
貳、犯罪事實應依證據認定之，無證據不得認定其犯罪事實；又
    不能證明被告犯罪者，即應諭知無罪之判決。刑事訴訟法第
    154 條、第301 條第1 項分別定有明文。而基於無罪推定原
    則，被告犯罪之事實應由檢察官提出證據，並指出證明方法
    加以說服，使法院達於確信之程度，始得為被告有罪之認定
    ，否則，即應諭知被告無罪，由檢察官蒙受不利之訴訟結果
    ，此為檢察官於刑事訴訟個案中所負之危險負擔，即實質舉
    證責任。而被告否認犯罪，並不負任何證明責任，僅於訴訟
    進行過程中，因檢察官之舉證，致被告將受不利益之判斷時
    ，被告為主張犯罪構成要件事實不存在而提出某項有利於己
    之事實時，始需就其主張提出或聲請法院調查證據，然僅以
    證明該有利事實可能存在，而動搖法院因檢察官之舉證對被
    告所形成之不利心證為已足，並無說服使法院確信該有利事
    實存在之必要（最高法院100 年度臺上字第6294號判決意旨
    參照）。
參、有罪之判決書應於理由內記載認定犯罪事實所憑之證據及其
    認定之理由。刑事訴訟法第310 條第1 款定有明文。而犯罪
    事實之認定，係據以確定具體的刑罰權之基礎，自須經嚴格
    之證明，故其所憑之證據不僅應具有證據能力，且須經合法
    之調查程序，否則即不得作為有罪認定之依據。倘法院審理
    之結果，認為不能證明被告犯罪，而為無罪之諭知，即無前
    揭第154 條第2 項所謂「應依證據認定」之犯罪事實之存在
    。因此，同法第308 條前段規定，無罪之判決書只須記載主
    文及理由。而其理由之論敘，僅須與卷存證據資料相符，且
    與經驗法則、論理法則無違即可，所使用之證據亦不以具有
    證據能力者為限，即使不具證據能力之傳聞證據，亦非不得
    資為彈劾證據使用。故無罪之判決書，就傳聞證據是否例外
    具有證據能力，本無須於理由內論敘說明（最高法院100 年
    度臺上字第2980號判決意旨參照），是本院以下所引用之證
    據，就證據能力部分爰不予論述。
肆、起訴意旨認被告涉犯刑法第185 條之3 第1 項第2 款之公共
    危險罪嫌，係以證人黃清峰之證述、道路交通事故現場圖、
    道路交通事故調查報告表㈠及㈡、道路交通事故當事人酒精測
    定紀錄表、呼氣酒精測試器檢定合格證書、舉發違反道路交
    通管理事件通知單、證號查詢機車駕駛人資料、機車車輛詳
    細資料報表、現場照片及監視錄影翻拍照片、臺南市政府警
    察局第六分局109 年6 月2 日南市警六偵字第1090269632號
    函暨監視器光碟等證據為憑。被告雖坦承有上開酒後騎乘機
    車並與證人黃清峰車輛發生碰撞之事實，然輔佐人為其辯稱
    ：就如影片內容，被告無故右轉跌倒，其實被告的腳一直都
    會痛，她雖然前一天有喝酒，可是被告個性太急，當天她的
    機車本來在汽車左邊，她想要把機車騎過去右邊機車道，可
    是她的腳真的沒力氣才會跌倒，我提出藥袋要證明被告有退
    化性關節炎等語。
伍、經查：
一、被告於109 年2 月12日（起訴書誤載為13日）晚間，在臺南
    市○區○○街000 號0 樓0 住處內，飲用酒類若干，而於翌日
    （13日）12時許，騎乘車牌號碼000-000 號輕型機車，行經
    臺南市○區○○路0 段000 號路段，在黃清峰駕駛之車牌號碼0
    000-00 號自小客車後方跌倒，經警到場於12時42分許，對
    被告實施吐氣酒精測試，測得吐氣酒精濃度為每公升0.23毫
    克等情，為被告所承認，並有證人黃清峰之證述（警卷第6-
    7 頁）、道路交通事故現場圖、道路交通事故調查報告表㈠
    及㈡（警卷第14、15頁，偵卷第27頁）、道路交通事故當事
    人酒精測定紀錄表（警卷第10頁）、呼氣酒精測試器檢定合
    格證書（警卷第12頁）、舉發違反道路交通管理事件通知單
    、證號查詢機車駕駛人資料、機車車輛詳細資料報表（警卷
    第18-20 頁）、現場照片及監視錄影翻拍照片（警卷第21-3
    3 頁）、臺南市政府警察局第六分局109 年6 月2 日南市警
    六偵字第1090269632號函暨監視器光碟（原審卷第41頁）等
    證據可佐，此部分事實已經明確。
二、刑事法就「危險犯」之規定，有「具體危險犯」與「抽象危
    險犯」之分，兩者之含義及判斷標準均異。「具體危險犯」
    中之具體危險，使法益侵害之可能具體地達到現實化之程度
    ，此種危險屬於構成要件之內容，需行為具有發生侵害結果
    之可能性（危險之結果），始足當之。因屬於構成要件事實
    ，具體危險是否存在，需要加以證明與確認，不能以某種程
    度的假定或抽象為已足，對具體危險之證明和判斷，事實審
    法院應以行為當時之各種具體情況以及已經判明的因果關係
    為根據，用以認定行為是否具有發生侵害法益的可能性。是
    具體危險犯中之具體危險，是「作為結果的危險」，學理上
    稱為「司法認定之危險」。一般而言，具體危險犯在刑法分
    則中以諸如「危害公共安全」、「足以發生……危險」、「引
    起……危險」等字樣明示之。而「抽象危險犯」是指行為本身
    含有侵害法益之可能性而被禁止之態樣，重視行為本身之危
    險性。此種抽象危險不屬於構成要件之內容，只要認定事先
    預定之某種行為具有可罰的實質違法根據（如有害於公共安
    全），不問事實上是否果發生危險，凡一有該行為，罪即成
    立，亦即只要證明行為存在，而危險不是想像的或臆斷的（
    迷信犯），即可認有抽象危險，該當構成要件的行為具備可
    罰的實質違法性。乃立法者所擬制或立法上推定的危險，其
    危險及程度是立法者之判斷。抽象的危險在重視行為本身的
    危險性，是抽象危險犯中之抽象危險，是「行為的危險」，
    學理上稱為「立法上推定之危險」。雖抽象危險是立法上推
    定之危險，但對抽象危險是否存在之判斷仍有必要，即以行
    為本身之一般情況或一般之社會生活經驗為根據，判斷行為
    是否存在抽象的危險（具有發生侵害結果的危險），始能確
    定有無立法者推定之危險（最高法院102 年台上字第3977號
    判決意旨參照）。而刑法第185 條之3 第1 項第1 款採抽象
    危險犯之立法例，行為人酒精濃度一旦達於法定標準，即成
    立犯罪，屬立法上推定之危險，無須再證明被告飲用酒類是
    否已達不能安全駕駛之程度，相對而言，同條第2 款則為具
    體危險犯之立法例，該條102 年6 月11日修正之立法理由已
    指明：行為人未接受酒精濃度測試或測試後酒精濃度未達前
    揭標準，惟有其他客觀情事認為確實不能安全駕駛動力交通
    工具時，仍構成本罪等語，該條條文並規定，應以「其他情
    事足認服用酒類」、「致不能安全駕駛」為限，是關於此等
    法定構成要件，自應證明至毫無合理懷疑之心證程度，方足
    以論以本罪。經查：
㈠、本件被告於109 年2 月13日12時42分之吐氣酒精濃度值為每
    公升0.23毫克，此有酒精測定紀錄表可稽（警卷第10頁），
    並未達於刑法第185 條之3 第1 項第1 款之抽象危險犯標準
    。起訴意旨雖認為，被告於109 年2 月12日21時許飲酒後，
    翌日8 時至9 時間即騎乘機車外出，其就被告騎乘機車外出
    之時間，係依被告偵訊時之供述（偵卷第16頁），然被告就
    其當天騎乘機車外出之時間，於警詢中表示：出門詳細時間
    我忘記了（警卷第3 頁），於偵訊時表示：我不知道那時候
    是幾點，我上午出門，時間不確定，要去看醫生，可能是8
    點多，我是第一個，沒有等很久等語（偵卷第15-16 頁），
    被告對於其實際出門之時間，並不確定，雖一度表示為早上
    8 點，然本件事故發生時間為中午12時許，以其供稱當天是
    第1 個看診等情，實無可能於8 點左右出門看診，卻於同日
    12時許在診所附近發生本件事故。而被告於本院審理中，就
    此問題再經檢察官與其確認，被告表示：可能8 、9 點，我
    從家裡到診所約20分鐘等語（本院卷第69-70 頁），然依被
    告當天就診之唐勳樟診所回函，被告掛號時間為11時45分（
    原審卷第35頁），顯見被告所稱，早上8 、9 點出門，騎乘
    約20分鐘機車到診所等情，並不正確，被告記憶顯有錯誤，
    尚不能僅以其供稱當天是早上8 點騎車出門等情，遽採為認
    定事實之依據，則本件尚無從僅以被告之供述，回溯推算被
    告騎車出門時，吐氣酒精濃度是否達於每公升0.25毫克以上
    ，先予敘明。
㈡、起訴意旨認為被告已達不能安全駕駛之程度，主要係依據被
    告與證人黃清峰汽車發生碰撞等事實，然碰撞發生之原因多
    端，本不能僅以發生碰撞即認為屬不能安全駕駛，一般未飲
    酒之人駕駛車輛，亦會發生程度不一之車禍事故，起訴意旨
    僅以被告與其他車輛發生碰撞，即認為被告有不能安全駕駛
    之情形，本屬速斷。以本件狀況而言，被告並非無故追撞前
    車或突然失控衝撞，亦無何行車不穩、蛇行或明顯違規之危
    險駕駛行為，經原審勘驗臺南市政府警察局第六分局109 年
    6 月2 日南市警六偵字第1090269632號函所附監視器光碟結
    果（原審卷第41頁），依勘驗照片顯示（原審卷第43-74 頁
    ），被告由證人黃清峰汽車左後方，欲移動至右邊機車車道
    ，因其機車車位置靠近證人黃清峰車輛後方，導致被告為避
    免擦撞證人黃清峰汽車，需先向右急轉再向左急轉，2 次轉
    彎度幾近90度，本非容易之事，再衡以被告於事發時，已是
    75歲之年紀，又患有下肢關節炎、雙膝關節退化等病症，並
    因下肢疼痛而數度前往唐勳樟診所就診，以上有唐勳樟診所
    病歷資料（原審21-25 頁）、臺北市立聯合醫院診斷證明書
    （本院卷第75頁）可以佐證，其行動能力本不如一般常人，
    更無法僅以被告當時不能完美操控機車等情形，即認其受酒
    精影響而不能安全駕駛。況且以本件事發經過以觀，被告將
    機車由靠近道路中央分向限制線之位置移往靠近右側慢車道
    ，實符合一般人騎乘機車之習慣，由此益見，被告當時移動
    機車之行為，並非酒後失控之反常行為，反而與一般正常狀
    況之機車騎士較為相符。
㈢、再經本院審閱原審勘驗截圖（63-67 頁），可見被告無法完
    成轉彎而傾倒時，其距離證人黃清峰汽車仍有一段距離，之
    所以碰撞黃清峰汽車，實乃被告跌倒後才以身體撞擊汽車，
    並非機車失控衝撞，是本件並無起訴意旨所認為，被告機車
    撞擊證人黃清峰汽車之事實。上訴意旨忽略此等勘驗結果，
    猶指稱，被告行車過程突然失控，人車倒地，並擦撞黃清峰
    汽車後方，而認為被告有不能安全駕駛之情形，實非可採。
陸、綜上，本件並無證據證明，被告有何因服用酒類致不能安全
    駕駛之情形，原審為被告無罪之諭知，並無違誤。檢察官上
    訴意旨認為，被告行車過程突然失控左傾，現場並無其他車
    輛，無障礙物，而認為被告有不能安全駕駛之情形，業經原
    審於判決中詳予指駁，檢察官再予爭執，且未提出足以影響
    原判決認定之其他事證，其上訴為無理由，應予以駁回。
柒、應適用之法律：刑事訴訟法第368 條。
本案經檢察官葉清財提起公訴、檢察官廖舒屏提起上訴、檢察官
楊碧瑛到庭執行職務。
中　　華　　民　　國　109 　　年　　10　　月　　20　　日
                  刑事第一庭    審判長法　官  楊清安
                                      法　官  陳珍如
                                      法　官  蕭于哲
以上正本證明與原本無異。
不得上訴。
　　　　　　　　　　　　　　　　　　　書記官  徐振玉
中　　華　　民　　國　　109 　年　　10　　月　　20　　日